【裁判字號】    98,訴,1856
【裁判日期】    990119
【裁判案由】    債務人異議之訴
【裁判全文】
臺灣高雄地方法院民事判決              98年度訴字第1856號
原      告  乙○○
訴訟代理人  郭國益律師
被      告  永豐商業銀行股份有限公司
法定代理人  戊○○
訴訟代理人  甲○○
上列當事人間債務人異議之訴事件，經本院於民國99年1月5日
言詞辯論終結，判決如下：
    主      文
本院九十八年度司執字第四一六三三號清償債務強制執行事件就
原告所有，坐落於高雄市○○區○○段第十四地號土地暨其上未
辦保存登記建物所為強制執行程序，應予撤銷。
訴訟費用由被告負擔。
    事實及理由
一、原告主張：訴外人即原告之父周維生（於民國95年3 月1 日
    去世）於85年11月18日擔任訴外人羅秀梅向建華商業銀行股
    份有限公司（嗣於91年6 月20日更名為永豐商業銀行股份有
    限公司）借款新台幣（下同）200 萬元（下稱系爭借款債務
    ）之連帶保證人，詎羅秀梅未清償前開借款債務，經被告以
    羅秀梅與周維生應負連帶清償責任為由，向本院聲請核發88
    年度促字第15138 號支付命令（下稱系爭支付命令）確定在
    案，並取得93年9 月6 日93雄院貴民儉93執字第45884 號債
    權憑證（下稱系爭債權憑證）。被告嗣於98年4 月30日執系
    爭債權憑證，以原告為周維生之繼承人，應就周維生所負連
    帶保證債務尚未清償部分，即824,971 元及自89年1 月2日
    起至清償日止，按年息9.4%計算之利息，暨自89年2 月2日
    起至清償日止，逾期在6 個月以內者，按計息利率10% ；逾
    期超過6 個月者，按計息利率20% 計算之違約金（下稱系爭
    保證債務）負清償責任為由，聲請強制執行，經本院以98
    年度司執字第41633 號強制執行事件（下稱系爭執行事件）
    查封原告所有，坐落於高雄市○○區○○段第14地號土地暨
    其上未辦保存登記建物（以下合稱系爭房地）。惟原告自81
    年2 月起即未與周維生同居共財，周維生前復因罹患陳舊性
    腦梗塞、巴金森氏症而意識模糊，無法言語，原告自無從於
    繼承開始時知悉系爭保證債務之存在，致未能於法定期間為
    限定或拋棄繼承之聲明，原告既未因系爭保證債務而獲有利
    益，由原告繼續履行系爭保證債務顯失公平，為此爰依民法
    繼承編施行法第1 條之3 第2 項、第4 項及強制執行法第14
    條第1 項規定，提起本件訴訟。並聲明：系爭執行事件就系
    爭房地所為強制執行程序，應予撤銷。
二、被告則以：周維生就系爭借款債務曾與羅秀梅共同簽發借款
    本票予被告收執，並經本院於88年3 月8 日核發88年度票字
    第3076號本票裁定（下稱系爭本票裁定），上開裁定已於88
    年3 月26日送達周維生，周維生及其親屬已因收受系爭本票
    裁定而知悉系爭保證債務存在。周維生復於生前將其就安泰
    交通股份有限公司（下稱安泰交通公司）之股份移轉登記予
    其子女即訴外人丙○○、周念雯，周維生之繼承人既於周維
    生生前即獲財產分配，即難認由其繼承人履行系爭保證債務
    有何顯失公平之虞。原告為周維生之繼承人之一，既未舉證
    證明系爭房地乃原告之固有財產，且未證明有何不能知悉系
    爭保證債務之事由存在，自不得免除其清償系爭保證債務之
    責任等語置辯。並聲明：原告之訴駁回。
三、本件不爭執事項如下：
  (一)周維生於95年3 月1 日死亡，其繼承人為配偶丁○○、子女
    丙○○、周念雯、周屏洋及原告，上開繼承人於繼承開始後
    均未為拋棄繼承或限定繼承之聲明。
  (二)羅秀梅於85年11月18日邀周維生擔任連帶保證人，向被告借
    款200 萬元，並以羅秀梅所有，門牌號碼為高雄市三民區○
    ○○路62之1 號5 樓之2 之房屋暨其基地供作抵押擔保（下
    稱中華二路房地）。惟羅秀梅自87年12月18日起即未遵期還
    款，系爭借款視為全部到期，經被告向本院聲請系爭本票裁
    定及系爭支付命令為執行名義，強制執行拍賣抵押物，於88
    年12月22日受償1,325, 372元，尚不足824,971 元及自89年
    1 月2 日起至清償日止，按年息9.4%計算之利息，暨自89年
    2 月2 日起至清償日止，逾期在6 個月以內者，按計息利率
    10% ；逾期超過6 個月者，按計息利率20% 計算之違約金，
    並經本院核發系爭債權憑證在案。
  (三)被告執系爭債權憑證強制執行原告所有系爭房地，經系爭執
    行事件查封系爭房地在案。
四、本件爭點為：(一)本件有無民法繼承編施行法第1 條之3 第2
    項、第4 項之適用？原告就系爭保證債務應清償之數額為若
    干？(二)原告依強制執行法第14條第1 項規定，請求撤銷系爭
    執行事件對系爭房地之執行程序，有無理由？茲分述如下？
  (一)本件有無民法繼承編施行法第1 條之3 第2 項、第4 項之適
    用？原告就系爭保證債務應清償之數額為若干？
  1.按繼承在民法繼承編98年5 月22日修正施行前開始，繼承人
    對於繼承開始以前已發生代負履行責任之保證契約債務，由
    其繼續履行債務顯失公平者，以所得遺產為限，負清償責任
    。繼承在民法繼承編98年5 月22日修正施行前開始，繼承人
    因不可歸責於己之事由或未同居共財者，於繼承開始時，無
    法知悉繼承債務之存在，致未能於修正施行前之法定期間為
    限定或拋棄繼承，且由其繼續履行繼承債務顯失公平者，於
    修正施行後，以所得遺產為限，負清償責任。民法繼承編施
    行法第1 條之3 第2 項、第4 項分別定有明文。經查，系爭
    保證債務發生於87年12月18日，其發生時點在95年3 月1 日
    周維生死亡前之事實，有系爭本票裁定、支付命令及債權憑
    證為憑，並經本院依職權調取系爭執行事件卷證核閱無誤，
    系爭保證債務係屬民法繼承編施行法第1 條之3 第2 項規定
    所謂於繼承開始以前已發生代負履行責任之保證契約債務，
    應堪認定。
  2.又配偶與民法第1138條第1 款所規定之第1 順序繼承人，即
    繼承人之直系血親卑親屬同為繼承時，其應繼分與他繼承人
    平均，民法第1144條第1 款定有明文。同法第1151條復規定
    ，繼承人有數人時，在分割遺產前，各繼承人對於遺產全部
    為公同共有。經查，周維生死亡後所留遺產為1990年出廠，
    車牌號碼為XP－0702號之福特汽車1 部（下稱系爭車輛）及
    陽信商業銀行股份有限公司（下稱陽信銀行）股份399 股（
    以下合稱系爭遺產），其中系爭車輛現值為9,000 元，陽信
    銀行股份依股票面額每股10元計算，總值3,990 元，合計12
    ,990 元 ，有被告不爭執為真正之財產歸屬資料清單、持有
    股份證明書、汽車修護廠報價單、陽信銀行95年度損益表為
    憑（見本院卷第129 頁、第131 頁、第130 頁、第132 頁）
    ，而周維生之繼承人為配偶丁○○、子女丙○○、周念雯、
    周屏洋及原告，共5 人，已如前述，原告與其他繼承人復未
    為遺產分割，揆諸前引規定，原告依其應繼分得受分配之遺
    產價額為2,598 元（即12,990÷5 =2,598），惟於系爭遺產
    分割前，則由原告與其他繼承人公同共有之。
  3.次按民法繼承編施行法第1 條之3 第2 項至第4 項規定，繼
    承人係以「所得遺產為限，負清償責任」，核與民法第1154
    條第1 項規定，繼承人得限定以因繼承人所得之遺產，償還
    被繼承人之債務不同，參諸民法繼承編施行法第1 條之3 第
    5 項規定「前3 項繼承依修正施行前之規定，已清償之債務
    ，不得請求返還」，及兼顧保護債權人之立場以觀，足認民
    法繼承編施行法第1 條之3 第2 項至第4 項之立法文字係在
    限定繼承人清償債務之責任範圍，而採「人的有限責任」，
    非採「物之有限責任」，故無論繼承人繼承之遺產於債權人
    強制執行時是否仍存在，只要繼承開始時有遺產存在，則繼
    承人就所繼承之遺產價值範圍內，即應負清償之責。至於前
    揭規定所謂「顯失公平」與否，應以繼承人因繼承所得之財
    產，與其所負債務衡平考量，作為判斷基礎。經查：
  (1)周維生於64年4 月4 日持有安泰交通公司股份700 股，於67
    年11月9 日增加持股為1,500 股，並自72年3 月23日起擔任
    該公司董事長，其子女周屏洋、丙○○則於85年9 月2 日持
    有該公司股份各250 股、500 股，其中丙○○於89年9 月5
    日增加持股為1,500 股，並擔任該公司董事長迄今，周維生
    則自89年9 月5 日起不再持有該公司股份，惟原告始終未持
    有安泰交通公司任何股份之事實，有高雄市政府98年10月6
    日高市府經二公字第09800684680 號函附變更登記事項卡在
    卷可稽（見本院卷第63頁、第69頁、第71頁、第72頁、第76
    頁、第77頁），足認周維生生前並未分配安泰交通公司股份
    予原告，被告辯稱原告因周維生生前分配上開股份而受有利
    益，尚非可採。
  (2)又原告主張系爭房地係其經營信宇企管顧問有限公司（下稱
    信宇公司）之所得購入，乃其固有財產乙節，業據原告提出
    公司變更登記表、信宇公司設於台灣銀行帳號000000000000
    號帳戶存摺往來明細及原告設於台灣銀行000000000000號帳
    戶存摺往來明細為憑（見本院卷第127 頁、第119 頁、第12
    1 頁），且為被告所不爭執（見本院卷第105 頁），足認原
    告係以自有資金購入系爭房地，被告辯稱系爭房地乃原告因
    周維生生前分配財產所獲利益變價購置云云，亦非可採。
  (3)被告另辯稱：周維生之繼承人於收受系爭本票裁定送達時，
    應已知悉系爭保證債務存在，卻未聲明拋棄繼承或限定繼承
    ，自不得事後藉民法繼承編施行法修正施行之名，脫免繼承
    債務云云，並提出系爭本票裁定送達證書為憑（見本院卷第
    29 頁 ）。惟據證人即周維生之配偶丁○○（原名劉市）證
    稱：伊不識字，其於收受系爭本票裁定後，並未閱覽其內容
    ，伊與周維生離婚後，即未與周維生共同生活，伊在偶爾前
    往周維生與丙○○位於高雄市○○區○○路35巷7 號之住處
    探望孫子的情況下，始偶然收受系爭本票裁定，伊並不清楚
    周維生之債務情況，嗣92年間因周維生重病，子女為幫周維
    生沖喜，始要求伊與周維生再辦理結婚登記，惟伊並未搬往
    周維生住處與其同住，亦不清楚周維生生前係委由何人處理
    金錢事務（見本院卷第106 至107 頁）等語，核與戶籍抄本
    及戶籍謄本登載，丁○○所受教育程度為不識字，其於64年
    12 月12 日與周維生離婚後，於72年3 月15日與日本人藤原
    明結婚，再於91年5 月16日與藤原明離婚，嗣於92年1 月15
    日始與周維生重新辦理結婚登記，而丁○○與周維生自64年
    12月12日離婚後即未與周維生設籍於同一住所（見本院卷第
    13頁、第32頁）等情相符，足認丁○○固有收受系爭本票裁
    定，然其既不解該裁定內容，且系爭保證債務發生時，其與
    周維生並無婚姻關係存在，自難僅憑系爭本票裁定送達回證
    遽謂丁○○已知悉系爭保證債務存在，更無從推認原告得經
    由丁○○知悉系爭保證債務存在。
  (4)再查，原告自81年2 月10日起即未與周維生設籍於同一處所
    之事實，有卷附戶籍抄本、戶籍謄本、遷徙紀錄資料查詢表
    可憑（見本院卷第113 頁、第115 至119 頁、第47至49頁、
    第50至53頁），原告陳稱周維生生前係與丙○○同住（見本
    院卷第96頁）等語，核與證人丁○○證稱：88年間周維生與
    丙○○同住於高雄市○○區○○路35巷7 號（見本院卷第10
    6 頁）乙情，及戶籍謄本所載相符（見本院卷第31頁、第34
    頁），足見原告於周維生死亡前，已長達14年未與周維生共
    同生活，原告主張因未同居共財，致不清楚周維生之財務狀
    況，尚屬非虛。再佐以被告於88年12月22日強制執行拍賣羅
    秀梅所有之中華二路房地取償後，迄未對周維生求償，而周
    維生於93年間即因罹患陳舊性腦梗塞及巴金森氏症候群，長
    期臥病在床，意識不清之事實，復據證人丁○○證述在卷，
    並有診斷證明書為憑（見本院卷第107 頁、第59頁），自難
    認周維生於93年罹病前已知悉仍有系爭保證債務待查，原告
    主張無從探知周維生之負債狀況等情，應屬可採。
  (5)從而，原告於周維生死亡前未受周維生財產分配，其除取得
    因系爭遺產價額12,990元中之應繼分價額2,598 元外，再無
    其他因繼承所得利益，較之其因繼承所負系爭保證債務為其
    因繼承所受利益之63.5倍（即824,971 ÷12,990 =63.5，小
    數點下兩位四捨五入），足認確有繼承所得權利、義務失衡
    之情事存在，被告復未舉證證明原告有何其他因系爭借款債
    務受有利益之情事存在，揆諸前引規定及說明，原告主張由
    其繼續履行債務顯失公平，應屬可採，故原告應負清償責任
    之範圍應以系爭遺產價額12,990元為限。
  (二)原告依強制執行法第14條第1 項規定，請求撤銷系爭執行事
    件對系爭房地之執行程序，有無理由？
  1.按執行名義成立後，如有消滅或妨礙債權人請求之事由發生
    ，債務人得於強制執行程序終結前，向執行法院對債權人提
    起異議之訴，強制執行法第14條第1 項前段定有明文。又依
    債務本旨，向債權人或其他有受領權人為清償，經其受領者
    ，債之關係消滅，民法第309條第1項亦有明定。
  2.經查，原告於98年12月31日向被告給付12,990元，並經被告
    受領之事實，為被告所不爭執，並有高雄地方法院郵局第31
    56號存證信函、郵政匯票暨送達執據為憑（見本院卷第138
    頁、第140 頁），足認原告因繼承系爭遺產範圍內應負清償
    責任之系爭保證債務，已於98年12月31日清償完畢，兩造間
    之債權債務關係已因清償而消滅，揆諸前引規定，系爭執行
    事件執行名義成立後，既有消滅債權人請求之事由發生，原
    告依強制執行法第14條第1 項之規定，提起債務人異議之訴
    ，請求撤銷系爭執行事件之執行程序，即屬有據。
五、綜上所述，系爭執行名義因民法繼承編施行法第1 條之3 增
    訂施行及原告已清償與系爭遺產價值相當之金錢12,990元，
    而有消滅被告請求之事由發生，原告依強制執行法第14條第
    1 項規定，請求撤銷系爭執行事件對系爭房地所為強制執行
    程序，係有理由，應予准許。
據上論結，原告之訴為有理由，依民事訴訟法第78條，判決如主
文。
中    華    民    國    99    年    1     月    19    日
                  民事第五庭  法  官  賴文姍
正本係照原本作成。
如不服本判決，應於送達後20日內，向本院提出上訴狀並表明上
訴理由，如於本判決宣示後送達前提起上訴者，應於判決送達後
10日內補提上訴理由書（須附繕本）。
中    華    民    國    99    年    1     月    19    日
                              書記官  林秀珍


司法院資訊處製作；財團法人民間司法改革基金會備份。
